臺灣高等法院臺中分院刑事判決　　　　96年度上訴字第1704號
上　訴　人　臺灣彰化地方法院檢察署檢察官
上　訴　人
即　被　告　甲○○
　　　　　　　　　　（另案在臺灣彰化監獄執行中）
上列上訴人因被告違反毒品危害防制條例案件，不服臺灣彰化地
方法院96年度訴字第595號中華民國96年4月30日第一審判決（起
訴案號：臺灣彰化地方法院檢察署96年度毒偵字第986號），提
起上訴，及移送併辦（併辦案號：同署96年度毒偵字第2243、
2600 號），本院判決如下：
    主  文
原判決撤銷。
甲○○施用第一級毒品，累犯，處有期徒刑玖月，減為有期徒刑
肆月又拾伍日；又施用第一級毒品，累犯，處有期徒刑玖月，減
為有期徒刑肆月又拾伍日；應執行有期徒刑捌月。
    事  實
一、甲○○曾於民國93年間，分別因連續施用第1 、2 級毒品等
    案件，經臺灣彰化地方法院以93年度訴字第739號刑事判決
    分別判處有期徒刑10月、6月，應執行有期徒刑1年2月確定
    ；因贓物案件，經臺灣彰化地方法院以93年度字第775號刑
    事判決判處有期徒刑4月確定；因竊盜案件，經臺灣彰化地
    方法院以93年度易字第1247號刑事判決判處有期徒刑7月確
    定，上揭4罪經聲請法院裁定應執行有期徒刑2年確定後，經
    移送執行，於95年4月4日因縮短刑期假釋出監並付保護管束
    ，並於95年7月16日假釋保護管束期滿視為執行完畢。其前
    於92年間因施用毒品案件，經臺灣彰化地方法院以92年度毒
    聲字第573號裁定送勒戒處所觀察、勒戒後，認無繼續施用
    毒品之傾向，於92年4月8日觀察、勒戒執行完畢釋放，經臺
    灣彰化地方法院檢察署檢察官以92年度毒偵字第829號為不
    起訴處分確定。詎仍不知悔改，明知海洛因業經公告為毒品
    危害防制條例第2條第2項第1款所列管之第1級毒品，不得非
    法持有、施用，復各基於施用第1級毒品海洛因之犯意，於
    前揭觀察、勒戒執行完畢釋放後5年內，於96年1月21日上午
    10時許、同年2月2日上午10時許，均在其位於彰化縣芬園鄉
    ○○路218號住處內，將海洛因摻入香菸內點燃之方式，各
    施用第1級毒品海洛因1次。嗣經警方分別於96年1月23日、
    同年2月4日通知其至警局採尿，且各於同年1月23日上午9時
    25分、同年2月4日上午9時45分採尿送驗，其尿液檢驗出嗎
    啡陽性反應，始知上情。
二、案經彰化縣警察局彰化分局報請臺灣彰化地方法院檢察署檢
    察官偵查起訴。
    理  由
一、訊據被告對其於上揭時、地，各施用第1 級毒品海洛因1 次
    之事實，於原審及本院審理時（見原審96年4月30日審判筆
    錄、本院卷第40-43頁），均坦承不諱。且查：
  (一)被告係分別於96年1 月23日上午9 時25分、96年2 月4 日上
    午9 時45分，經臺灣彰化地方法院檢察署委託警方採集被告
    尿液送驗結果，均呈嗎啡陽性反應，此有詮昕科技股份有限
    公司96年2 月1 日報告編號00000000號、96年2 月14日報告
    編號00000000號濫用藥物尿液檢驗報告各1 紙及列管毒品人
    口尿液檢體採集送驗紀錄表、應受尿液採驗人尿液檢體採集
    送驗紀錄表各1 份（參見臺灣彰化地方法院檢察署96年度毒
    偵字第986 號偵查卷宗第8 頁；彰化縣警察局彰化分局彰警
    分偵字第0960003535號警卷第6 頁、第0000000000號警卷第
    3 頁至第4 頁）附卷可稽，足見被告確有施用第1 級毒品海
    洛因之事實。
  (二)按海洛因施用入人體後水解還原成嗎啡，再循嗎啡之代謝方
    式排出體外，業據行政院衛生署藥物食品檢驗局73藥檢壹字
    第030221號函說明綦詳，且依醫學臨床實驗及根據英國藥學
    會出版Isolationand Indentification of Drugs一書第293
    頁載明：海洛因經注射入人體後，在體內迅速水解成６Mono
    acetyImorphine，再緩緩繼續水解成嗎啡，然後再循嗎啡之
    代謝方式排出，同書第431 至432 頁並載有：嗎啡經注射入
    人體後，約50％以上於8 小時內自尿中排出，至24小時排出
    約90％，但48小時後仍有微量可檢出等語。再按施用毒品後
    ，尿液中能否檢出毒品反應，與其投與方式、投與量、個人
    體質、採尿時間及檢測儀器之精密度等有關，且初次吸食煙
    毒者，經人體代謝作用於8 小時內，約有80％之量排出，24
    小時後，約有90％排出，72小時後仍有微量排出，依個人體
    質不同排出時間亦有差異，尤其抗藥性強者，其於吸食後12
    0 小時內所採之尿液，仍有可能檢驗出等語，業經行政院衛
    生署藥物食品檢驗局81年2 月8 日81藥檢壹字第1156號函、
    憲兵司令部80年3 月25日80年鑑驗字0999號函載明明確。是
    依上開說明，佐以被告前揭尿液檢驗報告，被告自白於前揭
    時間，分別有施用第1 級毒品海洛因各1 次等語，核與前揭
    事證相符，應堪採信。
  (三)另犯毒品危害防制條例第10條施用第1 級毒品之罪者，檢察
    官應先將被告送勒戒處所觀察、勒戒，經觀察、勒戒後，認
    無繼續施用毒品傾向者，應由檢察官為不起訴之處分，且經
    觀察、勒戒執行完畢釋放後，5 年內再犯第10條之罪，檢察
    官應依一般刑事訴訟程序予以起訴論罪科刑，此觀諸毒品危
    害防制條例第20條第1 項、第2 項、第23條第2 項前段規定
    自明。經查，被告前於92年間因施用毒品案件，經臺灣彰化
    地方法院以92年度毒聲字第573號裁定送勒戒處所觀察、勒
    戒後，認無繼續施用毒品之傾向，於92年4月8日觀察、勒戒
    執行完畢釋放，經臺灣彰化地方法院檢察署檢察官以92年度
    毒偵字第829號為不起訴處分確定等情之事實，此有臺灣高
    等法院被告前案紀錄表、臺灣彰化地方法院檢察署刑案資料
    查註紀錄表各1份附卷可參。被告前既曾因施用毒品案件，
    經觀察、勒戒後，復於前開觀察、勒戒執行完畢釋放後5年
    內，再犯本案施用毒品罪，依毒品危害防制條例第23條第2
    項之規定，屬應依法論罪科刑之行為，依前開說明，本案被
    告上開所為，均係於92年4月8日觀察、勒戒執行完畢釋放後
    5年內，各再犯毒品危害防制條例第10條第1項施用第1級毒
    品罪，本案事證明確，被告先後二次施用第1級毒品海洛因
    之犯行，均堪認定，應依法論科。
二、按刑法第56條連續犯之規定業經修正公布刪除，並於95年7
    月1日施行，而依新法對於上開反覆實施犯罪模式之對應處
    置，除合於「接續犯」或「包括一罪」之情形外，則僅能依
    數罪併罰之規定個別處斷。且查：
  (一)依最高法院86年臺上字第3295號判例意旨，數行為於同時同
    地或密切接近之時地實施，侵害同一之法益，各行為之獨立
    性極為薄弱，依一般社會健全觀念，在時間差距上，難以強
    行分開，在刑法評價上，以視為數個舉動之接續施行，合為
    包括之一行為予以評價，較為合理，方屬接續犯之範疇，足
    見「接續犯」之成立，係以時、空密接性為前提要件，即透
    過對於同一法益之同種類侵害行為繼續不間斷之實行，業已
    稀釋個別行為之獨立性，致使刑法評價時將之視為單一、整
    體之犯罪行為，以符合社會一般人對於行為概念之認知，並
    與行為人之犯罪目的相互結合。
  (二)至於學理上「包括一罪」概念中，與施用毒品之犯罪型態較
    有關聯者，應屬「集合犯」之態樣。查刑事法若干犯罪行為
    態樣，本質上原具有反覆、延續實行之特徵，立法時既予特
    別歸類，定為犯罪構成要件之行為要素，則行為人基於概括
    之犯意，在密切接近之一定時、地持續實行之複次行為，倘
    依社會通念，於客觀上認為符合一個反覆、延續性之行為觀
    念者，於刑法評價上，即應僅成立一罪。學理上所稱「集合
    犯」之職業性、營業性或收集性等具有重複特質之犯罪均屬
    之，例如經營、從事業務、收集、販賣、製造、散布等行為
    概念者是（最高法院95年度臺上字第4686號判決意旨參照）
    。從而，集合犯應係依一般社會通念，特定犯罪行為具有反
    覆實施之特性，立法者於制定刑罰法律之初，亦已認知該種
    行為類型之反覆性，而有意藉由法條中客觀構成要件之行為
    要素，涵括上開具有反覆實施特性之數個犯罪行為，仍僅接
    受一次刑法之評價為已足。
  (三)本次刑法修正既依據「刑罰公平原則」之考量，刪除有關連
    續犯之規定，並將含有連續犯性質之常業犯一併全數刪除（
    參見刑法修正草案總說明），其立法理由略為：實務上之見
    解對於「同一罪名」之認定過寬，所謂「概括犯意」經常可
    連綿數年之久，「且在採證上多趨於寬鬆」，每每在起訴之
    後，最後事實審判決之前，對繼續犯同一罪名之罪者，均適
    用連續犯之規定論處，不無鼓勵犯罪之嫌，亦使國家刑罰權
    之行使發生不合理之現象等語。雖立法理由同時稱：對於竊
    盜、吸毒（施用毒品）之習慣犯，恐因數罪併罰而有量刑過
    重而產生不合理之現象一節，在實務運用上應可參考德、日
    等國之經驗，委由學界及實務以補充解釋之方式，發展接續
    犯之概念，對於合乎接續犯或包括的一罪之情形，認為構成
    單一之犯罪，以限縮數罪併罰之範圍，用以解決上述問題。
    本次刑法修正既廢除連續犯及常業犯之規定，為達罰當其罪
    ，符合罪刑相當之目的，自不宜以原有連續犯或常業犯量刑
    標準之舊思維，為數罪併罰定執行刑之依據，業如前述。且
    修法前實務上因被告較後或較前之施用毒品行為未及為法院
    審酌，復因二者具有連續犯關係而為前案既判力所及，致無
    法對被告該次施用毒品行為予以論罪處罰之不合理現象所在
    多有，此次修法刪除連續犯規定而論以數罪併罰結果，一方
    面可避免上述不合理現象之發生，另方面透過法院嗣後以裁
    定定其應執行之刑時，得以綜合審酌裁量出一適當之應執行
    刑，應更能切合此次修法用意，並解決修法理由所謂恐因數
    罪併罰而有量刑過重而產生不合理現象之問題。綜上所述，
    吸毒者在時空上明顯足以區隔之主觀上滿足各該次毒癮之各
    次施用毒品行為，如予以評價為屬「集合犯」而僅成立一個
    施用毒品罪，復明顯有違本次修正刪除連續犯規定之立法本
    旨，故本院於本案不採行為人係基於包括一罪之集合犯意施
    用毒品之看法，合先敘明。
三、按海洛因為毒品危害防制條例第2 條第2 項第1 款所明定之
    第1 級毒品。核被告所為，均係犯同條例第10條第1 項之施
    用第1 級毒品罪。被告各持有第1 級毒品進而施用，持有之
    低度行為各為施用之高度行為所吸收，均不另論持有毒品之
    罪。被告先後二次施用第1級毒品海洛因之犯行，時空並非
    密接，顯係基於各別犯意所為，應予分論併罰。至公訴人認
    被告接連施用海洛因，有習慣成癮之性質，且施用行為本身
    即有反覆為之之性質，在法律評價上應屬於包括一罪之集合
    犯云云；然查，海洛因屬中樞神經抑制劑，使用者固會對其
    產生生理及心理之依賴性，惟施用者是否因而對海洛因習慣
    成癮，仍應視施用者之施用劑量、施用頻率及個人耐藥性等
    因素而定，且查施用毒品犯行之構成要件行為係「施用」，
    於立法者之立法描述中，實難認有反覆為同一行為之含意在
    內；雖施用毒品之行為顯可能係成癮之依賴行為，而符合所
    謂「習慣犯」或「慣行犯」之學理上概念，然此一概念與集
    合犯之概念尚非屬一致；觀乎本件被告，其雖有先後施用之
    情形，然是否業已習慣成癮，卷內並無相關資料足以佐證，
    難認被告係基於集合犯之犯意下反覆實施之行為；且施用毒
    品者，於95年7月1日刑法修正施行前，無論實務或理論，一
    向認為多次施用同級毒品係成立連續犯，從無依常習犯或集
    合犯所謂包括一罪論處之例，則95年7月1日刑法刪除連續犯
    規定後，多次施用同級毒品，自應併合處罰（參照最高法院
    96年度台上字第1195號判決），是公訴意旨認為被告上揭所
    為係集合犯，尚有誤會。又查，被告曾於93年間，分別因連
    續施用第1、2級毒品等案件，經本院以93年度訴字第739 號
    刑事判決分別判處有期徒刑10月、6月，應執行有期徒刑1
    年2月確定；因贓物案件，經本院以93年度字第775號刑事判
    決判處有期徒刑4月確定；因竊盜案件，經本院以93年度易
    字第1247號刑事判決判處有期徒刑7月確定，上揭4罪經聲請
    法院裁定應執行有期徒刑2年確定後，經移送執行，於95年4
    月4日因縮短刑期假釋出監並付保護管束，並於95年7月16
    日假釋保護管束期滿視為執行完畢等情，此有臺灣高等法院
    被告前案紀錄表、臺灣彰化地方法院檢察署刑案資料查註紀
    錄表各1份存卷可考，其於5年內故意再犯本案有期徒刑以上
    之2罪，均為累犯，各應依刑法第47條第1項之規定加重其刑
    。
四、原審認被告犯行事證明確，予以論罪科刑，固非無見，惟查
    ，原審判決後，中華民國96年罪犯減刑條例自96年7月16日
    起施行，本案被告犯罪時間在中華民國96年4月24日以前，
    合於減刑條件，原審未及適用中華民國96年罪犯減刑條例之
    規定予以減刑，尚有未洽。至檢察官上訴意旨以被告於本件
    判決前之96年1月22日中午12時許回溯72小時內某時，在不
    詳處所，施用第1級毒品海洛因1次，是同一被告所涉施用第
    一級毒品海洛因之犯行，與本件上述起訴論科之犯行，在法
    律評價上應屬於包括一罪之集合犯，係實質上一罪，依審判
    不可分原則，該案應為起訴效力所及，原審未及審酌，難認
    允當等語。惟查，被告於96年1月22日上午10時30分許為警
    盤查，帶回警局調查並於同日中午12時許採尿送驗，檢出嗎
    啡陽性反應，是以其採尿之96年1月22日中午12時許回溯72
    小時內某時許，應有施用第一級毒品海洛因1次之行為，此
    與本件起訴書所載被告於96年1月21日上午10時許，在其住
    處，施用第1級毒品海洛因1次（係經警於96年1月23日通知
    至警局採尿，是於同年1月23日上午9時25分採尿送驗，其尿
    液檢驗出嗎啡陽性反應）之事實，並無齟齬，即上訴意旨所
    指被告於96年1月22日中午12時許回溯72小時內某時曾施用
    毒品海洛因1次之犯行，核與被告就起訴事實業已坦承其於
    96 年1月21日上午10時許施用海洛因1次等情相吻，尚無證
    據足認被告於上開期間尚有其他施用毒品海洛因之犯行，及
    所認施用毒品係屬集合犯之包括一罪見解，為本院所不採（
    已如前述），是公訴人指摘原判決不當，固無理由，然原審
    判決既有上開可議之處，自屬無可維持，應由本院將原判決
    予以撤銷改判。爰審酌被告曾因施用毒品經送觀察、勒戒後
    ，仍再犯本案之罪，顯無戒絕毒品悔改之意，惟衡酌施用毒
    品僅戕害個人健康，尚未對他人權益造成危害，及其品行、
    犯罪之動機，暨其犯後尚知坦承犯行，態度尚屬良好等一切
    情狀，分別量處如主文第二項所示之刑，又本案被告犯罪時
    間在中華民國96年4月24日以前，合於減刑條件，應併依中
    華民國96年罪犯減刑條例第2條第1項第3款之規定，減其宣
    告刑二分之一，及定其應執行之刑。
五、退回移送併辦部分：
  (一)臺灣彰化地方法院檢察署96年度毒偵字第2243、1624號移送
    併辦部分，業據本院認與起訴事實同一（已如前述），並已
    論科，故毋庸退回移案機關處理，併此說明。
  (二)臺灣彰化地方法院檢察署96年度毒偵字第2600號移送併辦意
    旨略以：被告於96年4月22日上午7時許，在其位於彰化縣芬
    園鄉○○路218號住處內，將海洛因摻入香菸內點燃之方式
    ，施用第1級毒品海洛因1次。嗣經警方於96年4月23日下午
    6時41分許採驗尿液結果，呈嗎啡陽性反應，因認被告涉犯
    毒品危害防制條例第10條第1項施用第一級毒品海洛因之犯
    行，與本案論罪科刑之犯行，在法律評價上既屬於包括一罪
    之集合犯關係，為法律上之同一案件，依審判不可分之法理
    ，應移送本院併案審理等語。惟因修正後之刑法已刪除刑法
    第56條連續犯之規定，則與上開已起訴論罪科刑部分已無連
    續犯之裁判上一罪關係，本應適用新法應分別論罪，惟因此
    部分未經起訴，本院自無法一併審判。況被告於96年4月22
    上午7時施用海洛因，與起訴論罪科刑部分相隔約數月之久
    ，於客觀上，實難認其係在「密切接近」之一定時間為之，
    故於刑法評價，依社會健全觀念，要難認為彼此具有「集合
    犯」之法律上一罪之性質，是上開移送併辦部分不能認係本
    案起訴效力所及，本院無從併案審理，應退回移案機關由檢
    察官另為適法之處理。
據上論斷，應依刑事訴訟法第369條第1項前段、第364條、第299
條第1項前段，毒品危害防制條例第10條第1項，刑法第11條前段
第47條第1項、第51條第5款，中華民國96年罪犯減刑條例第2條
第1項第3款、第7條、第10條第1項，判決如主文。
本案經檢察官乙○○到庭執行職務。
中　　華　　民　　國　　96　　年　　7 　　月　　31　　日
            刑事第七庭    審判長法　官  林  榮  龍
                                法　官  江  錫  麟
                                法　官  張  惠  立
上列正本證明與原本無異。
如不服本判決應於收受送達後十日內向本院提出上訴書狀，其未
敘述上訴之理由者並得於提起上訴後十日內向本院補提理由書 (
均須按他造當事人之人數附繕本)。
                                書記官  林  育  德
中　　華　　民　　國　　96　　年　　8 　　月　　1 　　日
附錄本案論罪科刑法條全文：
毒品危害防制條例第十條：
施用第一級毒品者，處六月以上五年以下有期徒刑。
